【裁判字號】    91,重上更(五),60
【裁判日期】    921030
【裁判案由】    殺人未遂
【裁判全文】
臺灣高等法院高雄分院刑事判決                九十一年度重上更(五)字第六號
    上  訴  人
    即  被  告  丁○○
    指定辯護人  本院公設辯護人孫妙岑
右上訴人因殺人未遂案件，不服臺灣高雄地方法院八十五年度訴字第一三一一號中華
民國八十五年七月十九日第一審判決（起訴案號：臺灣高雄地方法院檢察署八十四年
度偵字第一五九四八號、第一六二０六號），提起上訴，本院判決後，經最高法院第
五次發回，本院判決如左：
      主  文
原判決關於丁○○第二次傷害部分撤銷。
丁○○殺人未遂，累犯，處有期徒刑參年。
      事  實
一、丁○○曾於民國七十八年間因犯傷害案件，經臺灣高等法院臺南分院判處有期徒
    刑二月確定，並於七十九年八月十五日執行完畢，仍不知悔改。緣與同業甲○○
    因舢舨排班起糾紛，而心生不滿，即於八十四年七月十六日下午三時五十分許，
    在高雄市○○區○○路甲○○所經營檳榔攤左前方之渡船場碼頭邊，傷害甲○○
    （此部分傷害犯行，業經本院前審判決有期徒刑四月確定），嗣於同日下午七時
    許，丁○○結束營業，欲離開碼頭而經過甲○○之檳榔攤前，復與甲○○及其子
    乙○○、丙○○發生爭執，甲○○、乙○○乃分持檳榔刀，丙○○持鐵管、酒瓶
    ，毆打丁○○，致丁○○受傷（甲○○、乙○○、丙○○傷害犯行，業經本院前
    審分別判處罪刑確定），丁○○被圍毆受傷，嗣丁○○搶下乙○○所持之刀，惟
    仍受甲○○父子三人攻擊，丁○○明知以利刃猛刺人之身體胸部等要害，足以造
    成危害生命之結果，竟以逾越當時必要之防衛手段，基於殺人之意，持刀朝乙○○之胸部揮刺，使乙○○受有右上胸穿刺傷一處二．四Ⅹ０．九Ⅹ一０．０公分
    ；右下胸穿刺傷一處二．一Ⅹ０．五公分深及胸腔合併橫膈膜裂傷兩處及血胸；
    右下胸穿刺傷一處一．四Ⅹ０．四公分深及胸腔及腹腔合併橫膈膜裂傷及肝臟裂
    傷之傷害，經及時送醫急救得宜，始幸免於死。而丁○○因受甲○○、乙○○、
    丙○○之攻擊，亦受有右前膊裂創傷長十五Ⅹ一‧五公分、右示（食）指瓣狀創
    其兩邊各一‧五Ⅹ二公分、右臉裂創長二‧三公分深約０‧四公分、右下唇暨下
    顎裂創長六‧五公分、右下唇口腔內膜裂創三公分、左頸部輕裂創二‧五公分、
    胸骨部右胸細輕裂創十五公分、左胸瓣狀創０‧九Ⅹ０‧五公分、右上腹裂創長
    六‧二公分深一公分、左上膊裂創長三公分深０‧三公分等傷害。
二、案經乙○○訴由高雄市政府警察局鼓山分局移送臺灣高雄地方法院檢察署檢察官
    偵查起訴。
      理  由
一、訊據上訴人即被告丁○○固坦承有於八十四年七月十六日下午七時許，在甲○○
    之檳榔攤前，持刀攻擊乙○○之事實，惟矢口否認要殺死乙○○之意，辯稱：伊
    未攜帶刀器前往，是伊一人路過甲○○之檳榔攤，遭甲○○、乙○○二人持刀、
    丙○○持鐵管、酒瓶攻擊，伊出於自衛，始奪乙○○之檳榔刀抵抗，而刺傷正面
    攻擊伊之乙○○云云。
二、經查：
（一）被告丁○○於八十四年七月十六日日間與甲○○間因舢舨排班而有糾紛，同日
      晚間下午七時許，丁○○返家時經過前開檳榔攤，遭李天賜、乙○○、丙○○
      等三人持檳榔刀、鐵管、酒瓶毆打，丁○○於搶得乙○○手持之刀器後，持刀
      刺傷乙○○等情，業據被告丁○○於本院調查時坦承不諱，核與乙○○指訴及
      證人甲○○、丙○○證述丁○○確持刀刺傷乙○○等情相符，乙○○受有如事
      實欄所載之傷，亦有診斷證明書、阮綜合醫院門診病歷表影本二份（附於原審
      卷第六十二頁至第八十二頁）在卷可稽；而上訴人丁○○與甲○○間，於八十
      四年七月十六日日間確實因舢舨排班而有糾紛一節，業經證人即上訴人丁○○
      之姐黃陳金緞證述無訛（見本院八十七年度上更(一)字第二號卷第五二頁）；且
      上訴人丁○○於右揭時地結束營業離開時須經過甲○○經營之檳榔攤一節，亦
      經證人即上訴人丁○○之同業林志雄於本院前審審理中結證明確，並有該檳榔
      攤即位於渡船碼頭旁之照片四張附於原審卷第一二九頁足憑；此外，乙○○前
      揭左大腿瘀血、左膝擦傷之傷害，被告丁○○雖稱不知如何而來，惟由告訴人
      乙○○於警訊及偵審中一再指認其所受之傷係由被告持刀所刺，乙○○並自警
      、偵訊及審判中均未供稱有第三人毆打伊（其稱有共犯二人抓住伊，只被告一
      人刺傷，雖共犯部分不足採信，詳如後述，但由乙○○並未供稱刀傷以外部分
      係由共犯所為等情以觀，顯見乙○○之傷應全由被告所造成）等情，足見乙○○所受刀傷以外部分，當亦為被告以拳腳毆打所致。
（二）又案發當時被告確實只其一人，迭據被告於警、偵訊及審理中供承不諱，核與
      現場目擊證人孟芬琴、胡承明結證所述：當時僅看到被告丁○○與甲○○、乙○○、丙○○打架，並未看到其他人等情明確（原審卷第一一八頁至一二０頁
      ），且證人即移案機關旗津派出所警員鄭銀捧於原審及本院結證稱：伊據報趕
      赴現場時，向甲○○家屬及旁人查證而了解大概情形，是丁○○拿不知名刀器
      殺傷乙○○，丁○○也有受傷等情明確，伊當時有調查在場之人及被害人家屬
      ，只被害人家屬有說被告帶人前去等語，（見原審卷第一一五頁、本院九十二
      年五月九日筆錄），又依高雄市政府警察局鼓山分局員警工作紀錄簿之記載，
      受理報案警員鄭銀捧僅記載丁○○拿不知名刀器殺傷乙○○、丙○○二兄弟等
      語，亦有該記錄簿附於原審卷第一二七頁足稽，益足證明本案僅被告一人持刀
      殺傷被害人。是以，被告丁○○辯稱僅伊一人與告訴人甲○○三人打鬥等語，
      即為可採。
（三）告訴人乙○○被殺至右上胸穿刺傷乙處二．四Ⅹ０．九Ⅹ一０．０公分；右下
      胸穿刺傷一處二．一Ⅹ０．五公分深及胸腔合併橫膈膜裂傷兩處及血胸；右下
      胸穿刺傷一處一．四Ⅹ０．四公分深及胸腔及腹腔合併橫膈膜裂傷及肝臟裂傷
      ，乙○○被殺深及胸腔、腹腔合併橫膈膜裂傷及肝臟裂傷，可見上訴人丁○○
      刺殺乙○○時下手甚重，又胸部為人體要害，上訴人丁○○持利器戳剌乙○○
      胸部要害三刀，使受如上重創，經送高雄市阮綜合醫院急救時，該醫院有發出
      病危通知，當時確有生命危險，業經鑑定證人即阮綜合醫院醫師阮仲洲證述：
      「深達胸腔、腹腔，合併橫膈膜裂傷及肝臟裂傷，來的時候血壓八○＼五○，
      有生命危險」「經過緊急開刀，住加護病房，十八日轉入普通病房，經觀察一
      、二天後脫離險境」等語（見本院九十年重上更(三)字第二十號卷第六十二頁反
      面至第六十三頁），並有診斷證明書及病危通知單各一份附卷可參（見警卷第
      二十三、二十四頁）。是以告訴人乙○○受傷送醫急救時乃有生命危險，亦可
      見上訴人丁○○持利器戳剌乙○○胸部要害三刀，深及胸腔、腹腔合併橫膈膜
      裂傷及肝臟裂傷，上訴人丁○○下手甚重，其刺殺乙○○時有殺人犯意甚明，
      其辯稱傷害告訴人乙○○時無殺人犯意云云，係卸責之詞，不足採信，其殺人
      犯行已堪認定。
（四）雖告訴人乙○○一再堅指案發時，被告丁○○夥同十多人至其檳榔攤前，丁○○並與三、四人進入檳榔攤內，即由其中二人分別抓住乙○○，由丁○○持預
      藏之刀器刺殺乙○○云云，證人甲○○、丙○○、及乙○○之母、妹李陳錦玉
      、李月娥亦為同意旨之證詞，惟查：證人孟芬琴、胡承明於原審業已證稱當
      時只被告丁○○一人與甲○○、乙○○、丙○○三人打鬥，證人鄭銀捧亦證稱
      伊當時查證結果，亦只被告一人與甲○○父子三人打鬥等情均如前述；證人
      甲○○於原審庭呈當時能指認不知真名之共犯名單及地址共有「鉛筆」、「阿
      敏」、「有忠仔（鬍鬚仔）」、「洪宏明」、「阿忠」五人（原審卷第一三一
      頁），經原審當庭命鄭銀棒調查共犯之真實姓名，並請甲○○為必要之協助，
      而經鄭銀捧會同鼓山分局新濱派出所轄區警員查得資料，其中「鉛筆」、「阿
      敏」之地址，該二戶分別有一人年約三十四、三十七歲之人，惟經調出口卡後
      供甲○○指認後，甲○○均稱不像其所指之「鉛筆」、「阿敏」之人，另「有
      忠仔（鬍鬚仔）」甲○○所提供之地址，事實上並無該巷，「阿忠」之地址該
      處未設有戶籍，此有鄭銀捧製作之「有關李天賜指認不知真名之共犯調查報告
      」及經甲○○指認之口卡影本可憑（原審卷第一四五至一四八頁），另洪宏明
      於偵查中業已證稱「我只是路過」、「：：他們打架事我不清楚：：而且當初
      如有事他應叫警察來抓我：：」等語，且告訴人乙○○及證人丙○○亦當庭供
      稱「他（洪宏明）有去，但洪宏明有打否不清楚，只知他有去等語，則甲○○
      等提出之共犯名單，已難採信。被告指稱其係遭甲○○、乙○○、丙○○父
      子分持刀器及鐵管、酒瓶等打傷；因而受有右前膊裂創傷長十五Ⅹ一‧五公分
      、右示指（食指）瓣狀創其兩邊各一‧五Ⅹ二公分、右臉裂創長二‧三公分深
      約０‧四公分、右下唇暨下顎裂創長六‧五公分、右下唇口腔內膜裂創三公分
      、左頸部輕裂創二‧五公分、胸骨部右胸細輕裂創十五公分、左胸瓣狀創０‧
      九Ⅹ０‧五公分、右上腹裂創長六‧二公分深一公分、左上膊裂創長三公分深
      ０‧三公分等傷害一情，亦有上訴人受傷後照片一幀、陳建才醫師診斷書及高
      雄醫學院附設中和紀念醫院甲種診斷證明書各一份（見八十四年度偵字第一五
      九四八號偵查卷）在卷可憑；依告訴人乙○○、及證人甲○○等前開證詞，若
      被告確有與共犯共同毆打乙○○等，且係由其中二人分別抓住乙○○，並由被
      告持刀刺殺乙○○，則乙○○顯然無法回擊，而甲○○、丙○○亦均否認有傷
      害被告，則在無人傷害被告之情形下，被告豈會有身受前揭多處傷勢之理？證
      人甲○○、告訴人乙○○雖稱有可能係被告偽造傷勢，惟證人陳正雄已證稱案
      發時確係由伊自案發現場帶被告就醫等語明確，甲○○又稱並未目睹被告自己
      割自己，渠等所稱被告偽造傷勢等語亦難採信。又前揭被告右示指（食指）
      瓣狀創，經本院函查高雄醫學大學附設中和紀念醫院，指該院函復當時並未就
      其右手食指進行縫合手術，惟經鑑定證人陳建才到庭證稱「一般的醫生寫病歷
      比較籠統，我的寫法比較接近描述。以前我也是大約寫而已，當我當過義務法
      醫以後就比較仔細寫：：」等語，本院參酌陳建才前開證詞，及被告所受之傷
      右手食指部分屬較輕微，當時醫師為急診縫合時，容或因匆忙之際，病歷表上
      始未予詳列所致；又前開食指傷勢，經本院勘驗結果，傷口呈Ｖ字型，應係刀
      械崁入皮肉內所致，與一般揮刺所造成呈直線型之傷口不同，且經鑑定證人陳
      建才證稱「瓣狀創是指削水果皮一樣一瓣一瓣的，只是他還沒有完全脫落」、
      「（搶奪刀械用手握住檳榔刀是否會產生瓣狀創？）有可能」等語，本院認被
      告所供當時伊有搶刀等情應與事實相符。且告訴人甲○○等三人上開傷害行
      為亦經本院分別判處甲○○有期徒刑十月，乙○○、丙○○則均處有期徒刑八
      月併緩刑三年確定，此有原審及上訴審判決書各一紙在卷足稽。綜上所述，本
      院認告訴人乙○○、證人甲○○等所稱被告有預藏刀械，並與共犯十餘人前去
      ，有其中二人抓住乙○○，由被告持刀刺殺乙○○等情，其中就共犯部分所述
      尚難採信，被告所述案發過程應與事實相符而可採信。
（五）按對於現在不法之侵害，而出於防衛自己或他人權利之行為，不罰。但防衛過
      當者，得減輕或免除其刑，刑法第二十三條定有明文。又刑法上之防衛行為，
      祇以基於排除現在不法之侵害為已足，防衛過當，指防衛行為超越必要之程度
      而言，防衛行為是否超越必要之程度，須就實施之情節而為判斷，即應就不法
      侵害者之攻擊方法與其緩急情勢，由客觀上審查防衛權利者之反擊行為，是否
      出於必要以定之，最高法院六十三年度台上字第二一○四號著有判例可參。本
      案被告當時遭甲○○、乙○○持檳榔刀、丙○○持鐵管、酒瓶攻擊，且因此有
      前揭所載之傷，已如前述，以當時客觀情況而言，被告單獨一人遭甲○○等三
      人持兇器攻擊，係為現時不法之侵害，其於搶得刀器後，為防護自己不再繼續
      受攻擊，向圍打伊三人中之乙○○反擊，應認係屬正當防衛，惟參以當時乙○○手持之刀械已經為被告所搶，乙○○當時已無持刀械，依當時情形被告持刀
      割傷乙○○之手或其他非致命之部位，使被害人喪失攻擊行動能力，即足脫免
      當時生命、身體正遭受之危害，詎被告竟持該利刃用力猛刺被害人之身體，顯
      已逾越正當防衛之必要性，應屬防衛過當，不能阻卻違法，僅得依同法第二十
      三條但書規定予以減輕其刑。
（六）綜合上情，本件事證已臻明確，被告犯行洵堪認定，至於告訴人乙○○於偵查
      中聲請傳訊證人蔡雅萍，惟經本院傳訊未到，亦無調查之必要，附此敘明。
三、核被告丁○○所為，係犯刑法第二百七十一條第二項、第一項之殺人未遂罪。被
    告丁○○第二次即本件下午七時許之殺人未遂犯行，係因路過告訴人甲○○檳榔
    攤，遭告訴人三人圍毆，出於自衛而為，此部分犯行係另行起意，與同日日間第
    一次傷害犯行，非基於概括犯意為之，併此敘明。被告丁○○於七十八年間因傷
    害案件，經臺灣高等法院臺南分院判處有期徒刑貳月確定，並於七十九年八月十
    五日執行完畢之事實，此據上訴人丁○○陳明，並有其臺灣高雄地方法院檢察署
    刑案資料查註紀錄表一件足憑，其於有期徒刑執行完畢未逾五年再犯有期徒刑以
    上之本罪，為累犯，應依刑法第四十七條加重其刑（本刑為死刑、無期徒刑部分
    ，則依法不得加重）。上訴人丁○○殺人未遂，依未遂規定減輕其刑。又上訴人
    丁○○係遭告訴人父子三人圍毆，而對於現在不法之侵害，出於防衛自己權利予
    以排除，惟其屬防衛過當，爰依刑法第二十三條但書之規定減輕其刑，並遞減輕
    其刑。
四、原審就上訴人丁○○第二次傷害犯行予以論科，固非無見，惟查：(一)上訴人丁○○刺殺告訴人乙○○部分係犯殺人未遂罪，原審認上訴人丁○○此部分係犯傷害
    罪，即有未當，上訴人丁○○上訴意旨否認對乙○○有殺人犯行，指摘原判決不
    當，雖無理由，惟原判決此部分既有可議，此部分自應予撤銷改判。爰審酌上訴
    人丁○○前有過失致死、傷害、賭博等前科，猶不知悔改，僅因細故即與對方發
    生糾紛，並前往對方住處理論，係因遭對方父子三人圍毆，且被嚴重殺傷後，始
    出於自衛而殺傷被害人，且其殺人尚屬未遂階段等一切情狀，爰量處如主文第二
    項所示。
五、公訴意旨另以：被告丁○○於八十四年七月十六日下午七時三十分許，在告訴人
    甲○○住處殺傷甲○○、丙○○，致丙○○受有右手肘擦傷、前額裂傷、前額血
    腫等傷害，亦涉有殺人未遂之罪嫌云云。查甲○○於八十四年七月十六日下午七
    時三十分許，並未受有傷害，業據告訴人甲○○於原審陳述明確（見原審卷第一
    一六頁反面），有原審該筆錄足憑，另丙○○於當日下午七時三十分許，雖有受
    傷，而丙○○雖供稱伊係受與被告同往之共犯持酒瓶等所打傷，惟丙○○所述與
    被告同往共犯部分，不足採信，已如前述，被告辯稱其係遭受攻擊防衛、抗拒過
    程中致丙○○受傷等情，應屬可採，惟當時被告係遭受甲○○、乙○○持刀，丙○○持鐵管、酒瓶所圍毆，已如前述，被告當時抵抗，應認係屬正當防衛之行為
    ，且丙○○所受之傷，僅受有右手肘擦傷二．０Ⅹ二．０公分、前額裂傷一．０
    Ⅹ０．二公分、前額血腫三Ⅹ二公分等傷害，情節輕微，被告就此部分亦無防衛
    過當之情事，應屬不罰。至於公訴人起訴書中另載告訴人乙○○另受有右手腕切
    割傷二．七Ⅹ０．三Ⅹ０．三公分；左臀部刺傷四×一．三Ⅹ七．０公分；左大
    腿瘀血三．二Ⅹ三．四公分；左膝擦傷四．五Ⅹ二．五公分之傷害，經查前開傷
    勢，若屬被告奪得乙○○之刀後，基於殺人犯意，刺殺乙○○前述胸部三刀之中
    或之後，猶不罷休，仍繼續持刀刺殺乙○○及以拳腳相向，則此部分傷勢自應仍
    係殺人犯行之部分行為；惟若係被告奪得乙○○之刀後，在起意殺人之前所為，
    則因乙○○前開傷勢未重，應認屬被告正當防衛之範圍，而乙○○雖於本院指稱
    係為共犯二人抓住，被告先刺前面，後伊掙扎反抗轉身之際後面再被刺一刀，惟
    乙○○所述被共犯抓住一節不足採信，已如前所述，且被告在受三人攻擊中，其
    閃躲、逃避仍有可能自背後刺傷乙○○，此外查無證據足認乙○○前開右手腕、
    左大腿、左膝所受之傷係被告在刺殺乙○○三刀之過程中或刺殺後所為，基於罪
    疑有利被告之原則，本院認此部分係被告在奪刀後，基於殺人犯意刺殺乙○○胸
    部三刀之前所為，因乙○○此部分傷勢非重，並衡酌被告當時受三人圍毆等情，
    此部分應屬正當防衛之範圍；因公訴人認被告就殺甲○○、丙○○部分犯行與被
    告丁○○論罪科刑部分，有裁判上一罪之關係，另乙○○右手腕、左大腿、左膝
    所受之傷係被告前揭殺人犯行之部分行為，爰不另為無罪之諭知，附此敘明。
據上論斷，應依刑事訴訟法第三百六十九條第一項前段、第三百六十四條、第二百九
十九條第一項前段、刑法第二百七十一條第二項、第一項、第四十七條、第二十六條
前段、第二十三條但書，判決如主文。
本案經檢察官陳新慶到庭執行職務。
中      華      民      國    九十二    年      十      月     三十     日
                              臺灣高等法院高雄分院刑事第五庭
                                  審判長法官  吳水木
                                        法官  洪慶鐘
                                        法官  趙文淵
右正本證明與原本無異。
如不服本判決應於收受本判決後十日內向本院提出上訴書狀，其未述上訴理由者，
並得於提起上訴後十日內向本院補提理由書狀（均須按他造當事人之人數附繕本)「
切勿逕送上級法院」。
                                      書記官  吳新貞
中      華      民      國    九十二    年    十一      月     六     日
附錄：本判決論罪科刑法條：
刑法第二百七十一條第一、二項
殺人者，處死刑、無期徒刑或十年以上有期徒刑。
前項之未遂犯罰之。


司法院資訊處製作；財團法人民間司法改革基金會備份。
